臺灣高等法院高雄分院刑事判決　　　　 96年度交上易字第8號
上　訴　人　臺灣屏東地方法院檢察署檢察官
上　訴　人
即　被　告　甲○○
被　　　告　乙○○
上列上訴人因被告過失傷害案件，不服臺灣屏東地方法院95年度
交易字第38號中華民國95年10月30日第一審判決（起訴案號：臺
灣高雄地方法院檢察署94年度偵字第5416號），提起上訴，本院
判決如下：
    主  文
原判決關於甲○○部分撤銷。
甲○○犯過失傷害致人重傷害罪，處有期徒刑肆月，如易科罰金
以銀元佰元即新台幣玖佰元折算壹日，緩刑年。
其餘上訴駁回。
    事  實
一、甲○○於民國94年3 月29日上午7 時45分許，騎乘車牌號碼
    PHY-629 號重型機車，沿屏東縣萬丹鄉○○○路由西向東方
    向行駛，行至和平東路與丹榮路之交岔路口時，本應注意該
    路口設有紅綠燈行車管制號誌，而汽車駕駛人駕駛汽車行駛
    至交岔路口，其行進應遵守燈光號誌之指示，及汽車行駛時
    ，駕駛人應注意車前狀況，而依當時情形，天候晴朗，日間
    有自然光線，路面乾燥無缺陷，道路無障礙物，並無不能注
    意之情事，且上開交通號誌運作正常，詎其竟疏未注意其行
    進方向之燈光號誌尚未轉換為綠燈，即貿然闖越紅燈號誌而
    駛入交岔路口且偏左行駛，適有乙○○騎乘車牌號碼MDH-85
    3 號重型機車，以時速50至60公里之車速（該處速限時速70
    公里），沿丹榮路由北往南方向直行，且依行進方向係綠燈
    號誌之指示正通過該路口，因信賴甲○○行駛方向之號誌係
    紅燈狀態應無來車，無發生與來車碰撞之可能而未採取任何
    閃煞措施，致甲○○所騎乘機車之車頭左側與乙○○所騎乘
    機車車頭右前側發生碰撞，使乙○○連人帶車滑行約21.3公
    尺，受有頸椎第7 節、胸椎第1 節骨折併脊髓損傷，雖經送
    醫手術結果，其胸髓第1 節仍屬完全性損傷而合併雙下肢全
    癱之重大不治之傷害，甲○○亦人車倒地，受有右手多處擦
    傷及左腳背2 傷（乙○○部分無罪，詳後述）。甲○○於肇
    事後，在未經有偵查權之機關或公務員發覺為犯嫌前，向前
    往醫院處理本件車禍之員警袁崇竣坦承其為肇事者而自首接
    受裁判。
二、案經乙○○告訴及屏東縣警察局屏東分局報告臺灣屏東地方
    法院檢察署檢察官偵查起訴。
    理  由
甲、被告甲○○部分：
一、訊據上訴人即被告甲○○矢口否認其有行經交岔路口未遵守
    燈光號誌闖越紅燈之駕駛過失行為，辯稱：當時伊原本在和
    平東路路口停等紅燈，待號誌變為綠燈且前方2 部車輛已前
    進後，伊始跟著起步往前通過路口欲直行朝大學路方向前進
    且略微向左偏行，詎乙○○竟由丹榮路疾駛而來，伊閃避不
    及始發生撞擊車禍云云。惟查：
  (一)被告甲○○於上開時間、地點，騎乘機車與乙○○發生碰撞
    車禍乙節，業據被告甲○○與乙○○2 人均供承在卷，並有
    道路交通事故現場圖（以原審於審理中命員警以警卷所附之
    圖為藍本再補充繪製者為據）、道路交通事故調查報告表(一)
    (二)、現場暨車損照片12張在卷可稽（見警卷第12、13、22至
    27 頁 、原審卷第68頁）。
  (二)次依卷附道路交通事故現場圖、道路交通事故調查報告表及
    現場照片可知，本件事故所在之交岔路口，係設有紅綠燈三
    時相號誌，且當時號誌為正常運作之狀態，亦經證人即到場
    處理車禍之員警袁崇竣於原審審理中證稱無訛（見原審卷第
    92頁），從而本件之爭點，乃被告甲○○究有無行經交岔路
    口未遵守管制燈光號誌指示，闖越紅燈通過交岔路口？茲析
    述如下：
  1.證人袁崇竣於原審審理中證稱：本件乙○○機車倒地所留之
    刮地痕起點，係在丹榮路由北往南之外側快車道上，如以和
    平東路方向起算，係在和平東路中心線延伸至交岔路口向北
    偏約3.4 公尺，而整條刮地痕延伸至乙○○機車倒地位置總
    長度約21.3公尺，且被告甲○○與乙○○所騎乘之機車於車
    頭部位，均有撞擊痕跡，甲○○之車頭擋泥板更向右偏離掉
    落等語（見原審卷第90至91頁），且有卷附車損照片可佐（
    見警卷第26、27頁），可見兩車撞擊位置均在車頭，再參酌
    上開道路交通事故現場圖所載之被告甲○○機車倒地位置，
    依一般經驗，通常兩車碰撞之交通事故之地面刮地痕，一般
    均為車輛經碰撞倒地後，金屬構造部位接觸地面摩擦所產生
    之刮痕，是堪認上開刮地痕起點之位置，應為本件車禍雙方
    機車之撞擊地點。
  2.復就被告2 人關於事故經過情節之說詞互核參佐，證人即被
    告乙○○證稱：當時伊係直行，遵守綠燈之號誌指示通過交
    岔路口，原本車速為時速50至60公里，通過路口時亦有稍微
    減速，然於接近路口時，被告甲○○突然從右方駛入丹榮路
    內外側快車道中間，伊閃避不及遂發生碰撞。伊當時看到甲
    ○○方向之號誌燈是紅燈且在閃爍快要轉為綠燈等語（見原
    審卷第94頁），此與依上開道路交通事故現場圖所載之刮地
    痕長達21.3公尺，乃被告乙○○車輛倒地後，因有原行進速
    度之作用力加乘遂往前滑行達21.3公尺遠之跡證尚稱符合；
    再參以證人袁崇竣在偵查中亦證稱：現場乙○○機車之刮地
    痕長約21‧3 公尺，應該可以判斷其車速應該是有一點速度
    ，至於甲○○的車速應該很慢，撞擊位置是車頭撞車頭，當
    時甲○○機車位置是剛出和平東路路口，而乙○○是從丹榮
    路駛到和平東路口，距離大約是十幾公尺等語。另被告甲○
    ○在原審則供稱：伊係待號誌變為綠燈且前方2 部車輛已前
    進後，伊始跟著起步往前通過路口欲直行朝大學路方向前進
    ，車速不會超過時速20公里，而在距離約10公尺以上之遠時
    ，即見乙○○以歪斜之姿態很快騎過來，且發生巨大之煞車
    聲響，當時伊已不知如何騎車等語（見原審卷第93頁），然
    觀諸被告甲○○所述目睹乙○○疾駛而來之相對位置，在其
    前方如有早先啟動前進之車輛，則該車輛應更有與乙○○擦
    撞之可能，足認被告甲○○當時應係由和平東路口停車後啟
    動第一部車輛。再綜合前揭證人證述內容，徵之吾人一般日
    常生活經驗，被告甲○○應係在和平東路近丹榮路口停車等
    待燈光號誌轉換為綠燈以便行進通過該路口，惟未待紅燈轉
    為綠燈即搶先闖越紅燈行駛，並未注意車前狀況，因而於甫
    啟動行駛不遠之路口處即與自北往南方向遵循燈光號誌指示
    行駛而來之乙○○機車碰撞等情應堪認定。
  (三)按汽車行駛時，駕駛人應注意車前狀況；又汽車行駛至交岔
    路口其行進應遵守燈光號誌；道路交通安全規則第94條第3
    項、第102 條第1 項第1 款定有明文。是被告甲○○騎乘機
    車自應注意上述道路交通安全規定，且依卷附交通事故調查
    報告表所示，當時天氣晴朗，日間有自然光線，路面乾燥無
    缺陷，道路無障礙物，視距良好且無視覺死角（詳前述），
    並無不能注意之情事，詎被告甲○○竟疏未注意車前狀況並
    貿然於行經交岔路口未遵守燈光號誌指示而闖越紅燈通行，
    顯有過失。
  (四)再按修正前刑法第10條第4 項第4 款所稱「毀敗一肢以上之
    機能」，係指其機能全部喪失效用者而言，查被告乙○○因
    本件車禍，受有頸椎第7 節、胸椎第1 節骨折併脊髓損傷，
    經送醫手術及住院復健治療結果，其胸髓第1 節仍屬完全性
    損傷而合併併雙下肢全癱，且距受傷已逾6 個月仍為完全性
    損傷，依目前醫療技術，應無完全治癒可能，亦有高雄醫學
    大學附設中和紀念醫院診斷證明書、高雄市立小港醫院（委
    託財團法人私立高雄醫學大學經營）95年5 月16日高醫港秘
    字第0950000779號函附卷可佐（見警卷第19頁、原審卷第28
    至29頁），足認被害人即被告乙○○所傷害已達毀敗一肢以
    上之機能的程度，應認已合於刑法第10條第4 項所定之重傷
    害（被告行為後刑法第10條第4 項重傷害之規定，己於95年
    7 月1 日修正公布施行，其中第4 款原規定：毀敗一肢以上
    之機能。修正後之規定放寬為：毀敗或嚴重減損一肢以上之
    機能，比較新舊法，修正後之新法規定並非對被告較有利，
    依刑法第2 條第1 項前段規定應適用修正前刑法第10條4 項
    有關重傷害之規定）又被告上開過失行為，核與乙○○所受
    重傷害間，顯具有相當因果關係，亦堪認定。
  (五)綜上，本件事證明確，被告甲○○過失致人重傷之犯行洵堪
    認定，應依法論科。
二、論罪科刑：
  (一)按行為後法律有變更者，適用行為時之法律。但行為後之法
    律有利於行為人者，適用最有利於行為人之法律，刑法第2
    條第1 項定有明文，茲因刑法於94年2 月2 日經總統公布修
    正，並於95年7 月1 日施行，其中關於關於刑法第10條、第
    33條（涉及法定最低罰金刑）、第62條、第41條等法律規定
    均有修正，自屬行為後法律有變更，爰詳述如下：
  1.按95年6 月14日經總統公布增訂，且於同年7 月1 日施行之
    刑法施行法第1 條之1 規定：「中華民國94年1 月7 日刑法
    修正施行後，刑法分則編所定罰金之貨幣單位為新臺幣。94
    年1 月7 日刑法修正時，刑法分則編未修正之條文定有罰金
    者，自94年1 月7 日刑法修正施行後，就其所定數額提高為
    30倍。但72年6 月26日至94年1 月7 日新增或修正之條文，
    就其所定數額提高為3 倍」，故自95年7 月1 日起，刑法第
    284 條第1 項後段過失致重傷罪，關於法定本刑之罰金刑部
    分，改以新台幣為單位為「新台幣15,000元」，惟關於罰金
    刑之科刑標準，修正後刑法第33條第5 款係規定「罰金：新
    臺幣1,000 元以上，以百元計」，而修正前同條款係規定「
    罰金：1 元以上」之規定，是關於罰金最低本刑部分，修正
    後之規定較不利被告，故依上開刑法第2 條第1 項前段規定
    ，就刑法第284 條第1 項後段過失致重傷罪之罰金刑部分，
    應適用修正前刑法第33條第5 款規定科處。
  2.又關於自首減刑之規定，修正前刑法第62條前段係規定「必
    減輕其刑」、修正後同條則規定「得減輕其刑」，故亦以修
    正前之刑法第62條前段規定較有利被告。
  3.復就易科罰金之折算標準，修正後刑法第41條第1 項修正提
    高為「以新臺幣1,000 元、2,000 元、3,00 0元折算一日」
    ，並刪除「因身體、教育、職業或家庭之關係，執行顯有困
    難者」之條件，第2 項增訂「前項規定於數罪併罰，其應執
    行之刑未逾6 月者，亦適用之」，而修正前刑法第41條第1
    項規定「得以1 元以上3 元以下折算1 日（復依修正前罰金
    罰鍰提高標準條例第2 條規定，係就原定數額提高為100 倍
    折算1 日即銀元100 元以上300 元以下折算1 日，換算為新
    台幣為300 元以上900 元以下折算1 日）」，故經比較新舊
    法結果，關於易科罰金折算標準，以修正前之折算標準對被
    告較為利。
  4.故經本院綜合比較結果，認均以修正前之刑法法律規定較有
    利於被告，故本件法律變更部分應一體適用修正前刑法規定
    論處。
  (二)核被告甲○○所為，係犯刑法第284 條第1 項後段之過失致
    重傷罪。又證人袁崇竣於原審審理中證稱：伊根據消防隊之
    救護資料循線前往醫院時，經向護理站查詢始知本件肇事者
    甲○○、乙○○2 人之姓名，另參之屏東縣警察局屏東分局
    95年5 月11日屏警分偵字第0950032285號函附之交通事故筆
    事人自首情形紀錄表所載，本件報案人或勤指中心轉來資料
    未報明肇事人姓名，處理人員前往傷者就醫之醫院處理時，
    肇事人在場，並當場承認為肇事人等語。足認被告甲○○於
    肇事後，在未經有偵查權之機關或公務員發覺為犯嫌前，向
    前往醫院處理本件車禍之員警袁崇竣坦承其為肇事者，核與
    自首要件相符，應依修正前刑法第62條前段規定，減輕其刑
    。
三、原審對被告甲○○為論罪科刑判決固非無見，惟(一)按法院對
    有罪被告之科刑，為符合罪刑相當之原則，以求個案裁判之
    妥當性，自應就該繫屬之個案依刑法第57條規定，審酌行為
    人及其行為等一切情狀，為整體之評價，使罪刑相當，輕重
    得宜。查本件第一審判決係審酌被告「犯罪後未積極與被害
    人達成民事和解」等一切情狀而量處被告有期徒刑6 月，而
    刑法第57條第10款所稱犯罪後之態度，即包含犯人於犯罪後
    ，是否有與犯罪被害人達成民事和解賠償被害人損害等情狀
    ，本件被告於原審判決後，已與被害人乙○○達成民事和解
    分期給付賠償被害人所受損害，業據被告甲○○、被害人即
    被告乙○○在本院陳明在卷，並有臺灣屏東地方法院調解筆
    錄附卷可稽，足徵被告犯罪後之態度與第一審比較，已然不
    同。原審未及審酌被告上述犯罪後之態度，以為科刑之衡酌
    事由，自屬未洽（最高法院88年台上字第6723號判決意旨參
    照）。(二)本件被告於肇事時係沿和平東路由西向東方向行駛
    欲穿越丹榮路交岔路口往東（屏東縣內埔鄉）方向行駛，原
    判決認被告係闖越紅燈號誌左轉而駛入交岔路口內屬丹榮路
    由北向南車道，認定事實尚有違誤。被告甲○○上訴意旨矢
    口否認有過失犯罪，雖無足取，但原判決關於被告甲○○部
    分既有前揭可議，自應由本院將原判決關於被告甲○○部分
    予撤銷改判。爰審酌被告甲○○前未曾有犯罪前科紀錄，有
    臺灣高等法院被告前案紀錄表附卷可稽，其因駕駛違規疏失
    而肇生本件車禍，造成被害人雙下肢全癱之重大傷害，犯後
    與被害人達成民事和解，已如前述，等一切情狀量處被告甲
    ○○如主文第2 項所示之刑。末查，被告甲○○前未曾受有
    期徒刑以上刑之宣告，已如前述，本件係因一時疏失肇事而
    觸法，犯後已與被害人達成民事和解，被害人即被告乙○○
    並當庭表示不願追究被告甲○○刑事責任等情，且被告年事
    已高（75歲），本院認經此偵審程序及判決之教訓，被告應
    已知警惕而無再犯之虞，所宣告之刑以暫不執行為適當，爰
    依刑法第74條第1 項第1 款規定為緩刑3 年之諭知（參照最
    高法院95年第8 次刑事庭會議決議，緩刑應適用新法第74條
    規定）。
乙、被告乙○○部分：
一、公訴意旨略以：被告乙○○於民國94年3 月29日上午7 時45
    分許，騎乘車牌號碼ＭＤＨ─853 號重型機車，以由北往南
    方向，沿屏東縣萬丹鄉○○路直行，途經丹榮路與和平東路
    交岔路口時，本應注意車輛行進中，駕駛人應注意車前狀況
    ，並隨時採取必要安全措施，而依當時情形又無不能注意之
    情事，竟疏於該等必要之注意，即貿然騎乘前揭機車欲穿越
    該交叉路口，適有甲○○騎乘車牌號碼ＰＨＹ─629 號重型
    機車，以由西往東方向，沿屏東縣萬丹鄉○○路直行，並於
    途經該交岔路口時，因亦疏於前揭應注意車前狀況，並隨時
    採取必要安全措施之規定，即逕欲騎越該交叉路口，致兩車
    發生相撞，雙方因此均人車倒地並受傷，甲○○並因此受有
    右手多處擦傷、左腳背撕裂傷等傷害。因認被告乙○○係犯
    刑法第284條前段之過失傷害罪嫌。
二、按犯罪事實應依證據認定之，無證據不得認定犯罪事實；不
    能證明被告犯罪者，應諭知無罪之判決；刑事訴訟法第154
    條第2 項、第301 條第1 項分別定有明文。次按所謂信賴原
    則，指行為人在社會生活中，於從事某種具有危險性之特定
    行為時，如無特別情事，在可信賴被害者或其他第三人亦會
    相互配合，謹慎採取適當行動，以避免發生危險之適當場合
    ，倘因被害者或其他第三人之不適當行動，而發生事故造成
    損害之結果時，該行為人不負過失責任。依此一原則，汽車
    駕駛人應可信賴參與交通行為之對方，亦將同時為必要之注
    意，相互為遵守交通秩序之適當行為，而無考慮對方將會有
    違反交通規則之不當行為之義務。故汽車駕駛人如已遵守交
    通規則且為必要之注意，縱有死傷結果之發生，其行為仍難
    認有過失可言（最高法院84年台上字第5360號判例、88年台
    上字第1852號判決要旨參照）。
三、公訴人雖認被告乙○○疏未注意車前狀況致無法閃避甲○○
    ，顯有過失；訊據被告乙○○堅決否認有何疏未注意車前狀
    況等過失行為，辯稱：當時伊係遵守綠燈指示前進，然甲○
    ○突然闖紅燈駛入伊車道內，伊看到甲○○時雙方僅相距10
    至15公尺，伊雖迅速煞車且向左側偏駛，仍不及閃避而發生
    碰撞等語。經查：
  (一)關於本件車禍經過情節、肇事原因之證據取捨及事實認定業
    如上述，合先敘明。
  (二)證人袁崇竣於原審審理中證稱：刮地痕之長度固與車輛速度
    成正比，惟尚無從換算實際確切之車速等語明確（見原審卷
    第90頁反面），又上開肇事地點之速限係時速70公里，有卷
    附道路交通事故調查報告表(一)可參，而被告乙○○亦自承：
    伊係以車速50至60公里之車速行駛等語在卷，此外，亦查無
    任何證據證明被告乙○○確有超速行駛之情形，自難遽認被
    告乙○○有超速之過失或違規情事。
  (三)再按汽車行駛至交岔路口其行進應遵守燈光號誌；道路交通
    安全規則第102 條第1 項第1 款定有明文，又道路交通標誌
    標線號誌設置規則第206 條第1 項第1 款亦規定，在無其他
    標誌、標線禁制或指示下，圓形綠燈表示准許車輛直行或左
    、右轉；又所謂注意車前狀況，無非是注意前方車輛、道路
    之動態，從而，駕駛人遵守速限及綠燈號誌之指示，直行通
    過設有紅綠燈號誌管制之交岔路口，自得信賴左右方向道路
    之來車，亦會遵守交通安全規則並盡同等注意義務而於燈光
    號誌紅燈之狀況下停車等候，自無再課予依綠燈指示前進之
    駕駛人應注意車前有無不遵守管制燈光號誌闖越紅燈之車輛
    突然出現之義務。準此，本件被告甲○○既有闖越紅燈之違
    規行為已如上述，被告乙○○既對於防止危險發生之相關交
    通法令之規定，業已遵守，並盡相當之注意義務，對此嚴重
    之違規行為，應無防免事故發生之義務，否則，上開紅綠燈
    號誌之設置，豈非失其意義？故被告乙○○基於上開信賴原
    則，應無過失責任可言。
四、綜上所述，被告乙○○騎乘機車，既遵守速限及綠燈號誌之
    指示通過上開交岔路口，即難謂有過失，此外，本院復查無
    任何證據證明其尚有其他之過失行為，自屬不能證明被告犯
    罪。
五、原審因對乙○○為無罪之判決，經核並無違誤，檢察官上訴
    意旨仍執陳詞指摘原判決為被告乙○○無罪諭知不當，並無
    足取，上訴為無理由應予駁回。
據上論結，應依刑事訴訟法第369 條第1 項前段、第364 條、第
368 刑法第2 條第1 項前段、第299 條第1 項前段、刑法第284
條第1 項後段、第74條第1 項第1 款、修正前刑法第62條、第41
條第1 項前段，罰金罰鍰提高標準條例第1 項前段、修正前同條
例第2 條，判決如主文。
本案經檢察官張其主到庭執行職務。
中　　華　　民　　國　　96　　年　　4 　　月　　26　　日
                  刑事第一庭    審判長法  官  郭雅美
                                      法  官  張意聰
                                      法  官  莊崑山
以上正本證明與原本無異。
本判決不得上訴。
中　　華　　民　　國　　96　　年　　4 　　月　　26　　日
　　　　　　　　　　　　　　　　　　　書記官  邱麗莉
附錄本件判決論罪科刑法條：
刑法第284條第1項：
因過失傷害人者，處6 月以下有期徒刑、拘役或5 百元以下罰金
，致重傷者，處1 年以下有期徒刑、拘役或5百元以下罰金。
